【裁判字號】    95,保險上更(一),1
【裁判日期】    951121
【裁判案由】    給付保險金
【裁判全文】
臺灣高等法院民事判決             95年度保險上更(一)字第1號
上  訴  人    丙○○
訴訟代理人    陳國華律師
              錢裕國律師
複  代理人    甲○○
              戊○○
被  上訴人    友聯產物保險股份有限公司
法定代理人    丁○○
訴訟代理人    乙○○
上列當事人間因給付保險金事件，上訴人對於中華民國93年1月
16日台灣台北地方法院92年度保險字第24號第一審判決提起上訴
，經最高法院第一次發回更審，本院於95年11月7日言詞辯論終
結，判決如下：
  主  文
原判決廢棄。
被上訴人應給付上訴人新台幣貳佰萬元及自民國九十二年二月十
五日起至清償日止，按年息百分之五計算之利息。
第一、二審及發回前第三審訴訟費用由被上訴人負擔。
本判決第二項於上訴人以新台幣陸拾柒萬元供擔保後，得為假執
行，但被上訴人如以新台幣貳佰萬元為上訴人預供擔保後，得免
為假執行。
  事實及理由
一、上訴人起訴主張：伊子夏光泓於民國（下同）90年8月11日
    至訴外人陳宏達所經營之木新游泳池游泳，詎夏光泓在游泳
    池溺水，而陳宏達所聘任之救生員高健超當時不在游泳池旁
    邊，嗣高健超事後與救生員廖文星將夏光泓扶上泳池，但夏
    光泓已失去意識，而高健超、廖文星二人竟以不正確之急救
    方式處置，未將溺水者側臥，亦未清除夏光泓口內異物，致
    延誤救援先機，待救護車趕到時，又未將溺水者使用擔架抬
    出，致夏光泓身亡，具有過失，木新游泳池負責人陳宏達疏
    於監督，亦有過失，且木新游泳池曾向被上訴人投保公共意
    外責任險（下稱系爭保險），被上訴人對木新游泳池因疏失
    致夏光泓死亡，依保險契約應負理賠責任，惟其拒絕理賠，
    爰本於繼承關係（上訴人之配偶夏誠已於84年7月18日死亡
    ，上訴人為夏光泓惟一繼承人）依保險法第94條第1項及第2
    項、消費者保護法第7條第3項之規定，求為命被上訴人給付
    保險金新台幣（下同）2,000,000元，及自起訴狀繕本送達
    之翌日起至清償日止，按年息5%計算利息等情。原審為上訴
    人全部敗訴之判決，上訴人不服提起上訴，並於本院聲明：
    (一)原判決廢棄。(二)被上訴人應給付上訴人2,000,000元，及
    自起訴狀繕本送達之翌日即92年2月15日起至清償日止，按
    年息5%計算之利息。(三)第一、二、三審訴訟費用由被上訴人
    負擔。(四)上訴人願供擔保，請准宣告假執行。
二、被上訴人則以：上訴人雖依保險法第94條第1項、第2項之規
    定，直接向伊請求給付保險金，但本件責任保險係被保險人
    木新游泳池依法應負賠償責任之時，伊始對被保險人木新游
    泳池負給付保險金之責任。縱上訴人為上開直接請求權之主
    張，亦因被保險人木新游泳池有無過失責任仍待釐清，則被
    保險人木新游泳池之損害賠償責任尚未確定，上訴人自不得
    援引上開規定，直接向伊請求給付。又台北市政府所頒「消
    費場所強制投保公共意外責任險實施辦法」，僅強制公共營
    業場所投保公共意外責任保險，並無強制規定保險公司應予
    理賠，與強制汽機車責任保險係無過失理賠原則不同，上訴
    人主張本件應屬特殊之公共意外責任保險，不論木新游泳池
    是否應對上訴人應負損害賠償責任，均應負責，應屬無據等
    語，資為抗辯，並於本院聲明：(一)上訴駁回。(二)第一、二審
    訴訟費用由上訴人負擔。(三)如受不利判決，願供擔保准免為
    假執行。
三、兩造不爭之事實：
    (一)訴外人木新游泳池於90年7月21日向被上訴人投保公共意
      外責任保險，保單號碼為12000BPU00683，保險期間自90
      年7月21日起至91年7月21日止，保險金額為每一個人身體
      傷亡2,000,000元整。
    (二)上訴人之子夏光泓於90年8月11日在訴外人陳宏達所經營
      的木新游泳池游泳不幸死亡。
    (三)上訴人對訴外人木新游泳池負責人陳宏達、救生員高健超
      、廖星文提起業務過失致死刑事告訴部分，已確定不起訴
      處分。
    (四)上訴人迄今仍未對訴外人木新游泳池起訴請求損害賠償。
四、兩造爭執要旨：(一)本件是否有修正前消費者保護法第七條之
    適用？(二)訴外人木新游泳池對死者夏光泓死亡是否有故意過
    失，屬意外責任保險承保之意外？(三)本件是否屬於公共意外
    責任保險，上訴人可直接向被上訴人請求給付保險金？茲分
    述之：
    (一)本件有修正前消費者保護法第七條之適用：
      1.按92年1月22日修正前之消費者保護法（下稱修正前消
        保法）第7條第1規定：「從事設計、生產、製造商品或
        提供服務之企業經營者，於提供商品流通進入市場，或
        提供服務時，應確保該商品或服務，無安全或衛生上之
        危險。」；同條第三項亦明定：「企業經營者違反前二
        項規定，致生損害於消費者或第三人時，應負連帶賠償
        責任。但企業經營者能證明其無過失者，法院得減輕其
        賠償責任。」詳言之，依修正前消保法第7條第1項之規
        定，企業經營者應確保其所提供之服務無安全或衛生上
        之危險，倘企業經營者違反該規定致消費者或第三人受
        有損害者，應負賠償責任，且即使企業經營者能證明其
        無過失，亦僅能減輕賠償責任，而不能免除其賠償責任
        。因之，就修正前消保法第7條之規定而言，顯見企業
        經營者所負之責任係屬無過失責任，且企業經營者須舉
        證證明其於消費者或第三人所受之損害並無過失，始得
        依法減輕（並非免除）其損害賠償責任。又，修正前消
        保法第7條第1項所謂「無安全或衛生上之危險」，依92
        年7月8日修正前消費者保護法施行細則（下稱修正前施
        行細則）第5條之規定係指：「商品於其流通進入市場
        ，或服務於其提供時，未具通常可合理期待之安全性者
        ，為本法第7條第1項所稱安全或衛生上之危險。但商品
        或服務已符合當時科技或專業水準者，不在此限。」；
        「前項所稱未具通常可合理期待之安全性者，應就下列
        情事認定之：一商品或服務之標示說明。二商品或服務
        可期待之合理使用或接受。三商品或服務流通進入市場
        或提供之時期。」
      2.查，本件訴外人木新游泳池為提供服務之企業經營者，
        上訴人之子夏光泓以消費為目的而為交易，至該游泳池
        接受其所提供之服務，則上訴人之子夏光泓與木新游泳
        池間，即有消費關係之存在，而受上開修正前消保法第
        7 條規範之適用。
    (二)木新游泳池對於夏光泓之死亡有過失，屬意外責任保險之
      承保範圍：
      1.依台北地檢署91年7月10日北檢茂出90他6176字第33341
        號函，有關該署90年度相字第581號相驗案死者夏光泓
        之確實死因之文中明載：「(一)本案死者夏光泓當時相驗
        所見及萬芳醫院急診室之病歷所述之急救過程，可證明
        死亡原因，已如相驗屍體證明書上所記載，為吐出胃內
        容物引起呼吸道哽塞而窒息死亡。(二)溺水者在溺水當時
        ，水由口、鼻進入肺臟及胃中，因刺激口咽部及胃腸黏
        膜，會引起咳嗽及嘔吐反射，以將肺臟及胃中異物排出
        ，因此在本案中死者因游泳而嗆水致引起嘔吐反射而吐
        出胃內容物，最後引起窒息而死亡之間，有相當高程度
        之直接因果關係。」（見第一審卷第28頁、本院前審卷
        第97頁），從而，夏光泓不幸亡故，確係因突如其來的
        嗆水，導致吐出胃內容物，因而阻塞呼吸道致生窒息死
        亡之結果，且突如其來的嗆水與最後之死亡結果間，確
        有直接因果關係，基此，導致夏光泓死亡之先行原因既
        係外來、偶然、不可預見地「嗆水」，自屬意外；申言
        之，夏光泓既係在木新游泳池提供服務之場所中，因意
        外溺水而導致死亡，則夏光泓之死亡結果與木新游泳池
        所提供之服務間，有相當之因果關係。
      2.本件被上訴人抗辯木新游泳池人員於夏光泓之死亡無過
        失，其理由無非係以上訴人曾對木新游泳池之救生員高
        健超、廖星文涉業務過失致死罪嫌提出刑事告訴，經台
        灣台北地方法院檢察署檢察官以91年偵字第18941號對
        其等為不起訴處分，為其依據。惟按檢察官不起訴處分
        ，無拘束民事訴訟之效力，又刑事判決所為事實之認定
        ，於獨立民事訴訟之裁判時，本不受其拘束，法院仍應
        斟酌全辯論意旨及調查證據之結果，依自由心證而為判
        決，縱與刑事判決相異之認定，不得謂為違法（最高法
        院41年台上字第1307號判例意旨參照）。
        經查：
        證人即救生員廖星文於原審92年6月9日行言詞辯論時，
        證稱：「．．．8月11日當天事發時，我在上班，時間
        是上午10點多鐘時有一位女生來告訴我，有人溺水，去
        救時，溺水者已經被他的家教老師抬上岸，我們檢查時
        ，施以急救，有呼吸及心跳，我們拿毛毯蓋著他．．．
        ，等了15到20分鐘救護車來，我與高健超，就把溺水者
        搬上擔架，在擔架上他們有施以電擊．．．」（原審卷
        第83頁參照）；另證人即救生員高健超於原審92年7月
        14日行言詞辯論時，陳稱：「．．．我與廖就將夏從水
        中扶上泳池邊，他之後就昏迷，我們檢查他當時尚有呼
        吸及脈搏，沒有辦法做心肺復甦術，我們採復甦姿勢，
        將他側躺，看他口腔沒有異物，為防止他失溫，以毛巾
        覆蓋，等待救護車來。這段期間有多久我記不得了。」
        （原審卷第149頁參照）。申言之，依救生員二人所言
        ，案發時間係（90年）8月11日上午10時許，夏光泓被
        救至泳池邊後（對於何人救夏光泓至泳池邊，二人所述
        不一），因當時檢查夏光泓尚有呼吸及脈搏，故未做心
        肺復甦術，直接讓夏光泓側躺等待救護車來。關於前開
        救生員二人之陳述，姑不論其間容有維護自身權益、未
        盡屬實之處，即就其二人所言亦可見其處理過程確有嚴
        重疏失，蓋以：
        (1)依檢察官向台北市政府消防局函調案發當時，消防局
          救災救護指揮中心服務紀錄表可知（見本院卷第92頁
          證物1），勤務中心接獲報案之時間為10時21分，抵
          達現場之時間則為10時23分；換言之，勤務中心係在
          救護車抵達現場前2、3分鐘接獲報案，對照廖星文所
          述伊等待救護車之間有15至20分鐘，顯然木新泳池未
          能在第一時間報案請求救援，且所遲滯之時間約有12
          至18分鐘之久（依廖星文所述等待救護車之時間扣除
          勤務中心接獲報案至救護車到達現場之時間），則依
          此等顯然延滯報案十餘分鐘之事實，在救人分秒必爭
          之情形下，顯難謂木新游泳池於本件憾事之發生已盡
          合理期待之安全性維護。
          次以，依本案中實際前往援救之救護車勤務人員手填
          之救護紀錄表顯示（同前卷第93頁證物2），救護車
          於10時23分到達現場後，檢視夏光泓之生命徵象即發
          現夏光泓已無脈搏、呼吸及心跳，且意識狀況係屬昏
          迷完全不省人事之狀態；對照廖星文前揭於原審92年
          6月9日之陳述稱：等了15到20分鐘救護車來，．．．
          ，在擔架上他們（指救護車人員）有施以電擊等情，
          足見夏光泓在救護車到達之際，已無脈搏、呼吸及心
          跳，則姑不論高健超、廖星文二位救生員於事發之初
          是否確如伊等所言檢察夏光泓之心跳並進行初步之急
          救，亦暫不論其等所謂「尚有呼吸、脈搏不能施以心
          肺復甦術」等情詞是否有據，即就高、廖二位救生員
          在「等待」救護車到來之過程中，竟未對亟待救援之
          夏光泓稍加一絲絲之注意，而任令其在等待之際脈搏
          、呼吸、心跳停止，未予任何之救助，則木新游泳池
          及其二人之舉措，顯難謂已盡「合理期待之安全性維
          護」。即便夏光泓在剛被抬救至泳池邊時尚有呼吸，
          高、廖二人不敢施以心肺復甦術之辯詞可採，則其二
          人對於夏光泓在其等陪同等待之過程中停止呼吸，卻
          未加施救，不無過失。
        (2)況且，訴外人陳宏達經營木新游泳池，應知游泳池極
          有可能發生溺水意外而為危險源，對於游泳池應有監
          督義務，依其對於前述危險源之監督義務而具有保證
          人地位。故木新游泳池當知營業時間內應配置專任救
          生員於適當地點，預備救生器具備用，適當調配及管
          理救生員，以預防危險之發生。然依高健超及陳宏達
          之自承可知，該游泳池內根本未配置醫務室，亦未有
          擔架等設備供救生員使用，致使救生員竟需將患者抬
          出泳池，而無法使用擔架移動夏光泓，陳宏達疏於防
          止危險發生，至為明顯。更且，「台北市衛生營業管
          理規則」所謂「預備救生器具備用」僅係原則性規定
          ，而中華民國水上救生協會出版之「水上安全與救生
          」第262頁第4行即已就上開原則性規定列明救生器具
          應包括「擔架二副」。且若於移動夏光泓時，備有擔
          架可使其身體保持水平，則呼吸道應可保持暢通，而
          恐無呼吸道阻塞道之可能。陳宏達依法應有預防危險
          發生之注意義務，卻聘用不適任之救生員，任由救生
          員於工作時不在其位，疏於監督至明，並未於游泳池
          設置醫務室及未備有擔架，其違反注意義務，致夏光
          泓意外死亡，顯有過失，而其疏於注意之過失，與夏
          光泓之死亡結果間有相當因果關係。
        (3)復以，木新游泳池之救生員於事發時，廖星文竟不在
          其位，而在門外與人聊天，另高健超於意外發生當時
          ，甚至不在游泳池邊，而依原證13中華民國水上救生
          協會所出版之「水上安全與救生」第263頁載明「衹
          要有泳客在池內游泳，救生人員就要就位」，廖星文
          及高健超已明顯違反救生員之義務，致錯失救援先機
          ，而發生此一不幸之溺斃事件。廖星文及高健超疏於
          對游泳池內之泳客為必要之注意，致夏光泓溺水死亡
          ，其二人疏於注意之過失與夏光泓死亡結果之間，有
          相當因果關係，要無疑義。
        (4)再者，依一般溺水急救之常識及救生員應修習、由中
          華民國水上救生協會所編著之「水上安全與衛生」教
          材可知，「溺水對身體的傷害，多因呼吸道之障礙所
          致。因此，急救的要點乃以呼吸的重建最為重要。．
          ．．清除口腔中的異物後，以適當的方法打開呼吸道
          ，給予人工呼吸。給予人工呼吸時，因為呼吸道中有
          水可能會使得遭遇到的阻力比其他狀況下的人工呼吸
          為大，實在吹不進去，必需打開呼吸道來嘗試一次，
          如果還是吹不進去，就表示呼吸道內有異物阻塞。這
          時如果已經在船上或是岸上者，應該立即嘗試排除呼
          吸道的阻塞。」（見原審卷第136頁原證16參照）；
          「溺者脫離水中，應立即檢視生理表徵，清除阻塞物
          ，暢通呼吸道，即刻施行口對口人工呼吸。若當時心
          博已停止，則須同時進行胸外按壓。」（見同前卷第
          133頁原證15參照）。申言之，依上開相關急救常識
          所載，施救溺水者，最重要者厥為呼吸的重建，其施
          行之步驟包括：(1)檢視生理表徵、(2)清除阻塞物、(3)
          暢通呼吸道、(4)施行口對口人工呼吸等。查，本件高
          健超、廖星文二人無論係依其二人自身之陳述，抑或
          依案發時另目擊證人楊慧儀之證詞可知，高、廖二人
          於事發後非僅未對溺者施行心肺復甦術及施行人工呼
          吸，甚至連最基本的清除阻塞物及暢通呼吸道均未施
          作，其等所做者，依其等自己之陳述，亦僅有檢查生
          理表徵後，將夏光泓側躺、蓋上毛毯。徵之上開水上
          救生應有之舉措，可見高、廖二位救生員於案發之際
          所為者，確與一般應有之要求相去甚遠，是其二人所
          為顯難謂已達「合理期待之安全性」。
        (5)綜上，本件木新游泳池之救生員高健超、廖星文施救
          過程有不當，木新游泳池救生設備亦有欠缺，其未盡
          合理期待之安全性維護，則本件事故木新游泳池有過
          失，被害人之死亡已與該游泳池之設施欠缺、人員處
          理不當有因果關係，木新游泳池應負損害賠償責任，
          應可認定，並屬於意外責任保險承保之意外。
    (三)本件屬於公共意外責任保險，上訴人可直接向被上訴人請
      求給付保險金：
      1.緣保險法於90年7月9日修訂後，增訂94條第2項，該項
        規定：「被保險人對第三人應負損失賠償責任確定時，
        第三人得在保險金額範圍內，依其應得之比例，直接向
        保險人請求給付賠償金額。」，其修訂之理由為：為避
        免原條文即94條第1項規定所產生「在被保險人無足
        資力賠償第三人時，受害人不但無從被保險人處獲得賠
        償，又無法向保險人請求給付，致責任保險制度之原意
        盡失，惟獨保險人無須理賠」之弊病，為維護受害人第
        三人權益，並確定保險人給付義務，爰增訂本94條第2
        項；又顧及實務上受害人非僅只一人之爭議，特於修訂
        第94條第2項增列「依其應得之比例」文字，俾資週全
        。至於被保險人責任如何確定，有學者認為第三人對被
        保險人之損失賠償請求經法院判決確定或其他與確定判
        決相同效力之情形而言，換言之，第三人應先向被保險
        人請求給付，判決確定被保險人應賠償而拒絕賠償或無
        力賠償後，再向保險人請求給付，保險人如拒絕給付時
        ，始可向保險人訴請賠償，如依此見解被害人即第三人
        ，須經兩次訴訟，始可向保險公司取得賠償，此諒非立
        法之原意，依立法意旨，其在保護消費者立場，應使第
        三人盡快得到賠償，應許第三人直接向保險公司請求，
        在訴訟過程中先予確定被保險人之賠償責任，再命保險
        公司為賠償，如此方能保障第三人之權益。
      2.按室內游泳池依台北市政府執行行政院維護公共安全方
        案各類場所投保公共意外責任險作業要點（89年5月8日
        府工建字第8900061700號函修正）（見本院卷第42頁）
        第3點之規定應屬投保公共意外責任保險之場所，屬強
        制責任險為被上訴人所不爭執。是木新游泳池與被上訴
        人間所簽立之系爭保險契約應屬於公共意外責任險，自
        可認定，此種強制責任保險之目的（最高法院此次發回
        意旨），在於保障在公共場所消費之眾多不特定第三人
        ，於發生意外事故時，得以獲得最終之理賠（不論公共
        場所主人或經營者有無賠償，是否賠償），此由上開要
        點第4點第2項規定：「前項責任保險契約之受益人，依
        下列各款之規定：(一)傷害醫療給付、殘障給付之受益人
        ，為受害人本人。(二)死亡給付之受益人，為受益人之繼
        承人。」即明。亦即此種強制責任保險之受益人係受害
        人本人或其繼承人，故本件上訴人基於受害（益）人夏
        光泓繼承人之身分地位提起本件之訴請求保險人即被上
        訴人給付，自屬適法而應予准許。
      3.木新游泳池與被上訴人所簽訂之系爭契約，仍係公共意
        外責任保險，此乃台北市政府規定公共營業場所強制要
        保之保險種類，已如前述，是此種特殊之責任保險之目
        的，乃在於保障公共營業場所出入之不特定第三人，迥
        異於保險法第90條以下之一般責任保險僅在保護被保險
        人，本件所涉之公共意外責任保險契約，係約定被保險
        人僅需在營業場所內發生意外事故，即可向保險人請求
        給付保險金，並非如一般之責任保險係約定被保險人依
        法需負起對第三人之損害賠償責任時，保險人始需給付
        保險金之責，被上訴人抗辯因本件木新游泳池對於系爭
        意外事故之責任歸屬尚未確定，被上訴人主張其不需負
        給付保險金之義務，其主張上訴人尚不得直接向其請求
        保險金，係故意將一般責任保險與本件特殊之公共意外
        責任保險金混為一談，被上訴人之抗辯委不足採。
      4.綜上，本件及木新游泳池應負賠償責任，前已認定，上
        訴人自得依保險法第94條第2項直接向被上訴人請求本件
        之給付，矧本件屬於特殊之公共意外責任保險，與一般
        責任保險不同，上訴人基於受益人之繼承人身分亦可直
        接向被上訴人請求本件之給付。
五、綜上所述，上訴人依繼承關係及保險法第94條第1、2項之規
    定，求為判命被上訴人給付保險金2,000,000元及自起訴狀
    繕本送達翌日即92年2月15日起至清償日止按年息百分之五
    計算之利息，自屬有據，應予准許。原審失察，遽予駁回上
    訴人之訴及其假執行之聲請，尚有可議，上訴論旨，指摘原
    判決不當，聲明廢棄改判，為有理由，爰將原判決廢棄，改
    判如主文第2項所示。
六、假執行之宣告，本件兩造均陳明願供擔保請准、免宣告假執
    行，經核尚無不合，爰分別酌定相當金額准許之。
七、本件事證已臻明確，兩造其餘之攻防方法經審酌後認與判決
    結果無影響，無庸逐一論述，併此敘明。
八、據上論結，本件上訴為有理由，依民事訴訟法第450條、第
    463條、第390條第2項、第392條、第78條，判決如主文。
中    華    民    國    95    年    11    月    21    日
                    民事第四庭
                        審判長法  官  張劍男
                              法  官  彭昭芬
                              法  官  郭松濤
正本係照原本作成。
如不服本判決，應於收受送達後20日內向本院提出上訴書狀，其
未表明上訴理由者，應於提出上訴後20日內向本院補提理由書狀
（均須按他造當事人之人數附繕本）上訴時應提出委任律師或具
有律師資格之人之委任狀；委任有律師資格者，另應附具律師資
格證書及釋明委任人與受任人有民事訴訟法第466條之1第1項但
書或第2項（詳附註）所定關係之釋明文書影本。
中    華    民    國    95    年    11    月    23    日
                              書記官  方素珍
附註：
民事訴訟法第466條之1（第1項、第2項）：
對於第二審判決上訴，上訴人應委任律師為訴訟代理人。但上訴
人或其他法定代理人具有律師資格者，不在此限。
上訴人之配偶、三親等內之血親、二親等內之姻親，或上訴人為
法人、中央或地方機關時，其所屬專任人員具有律師資格並經法
院認為適當者，亦得為第三審訴訟代理人。


司法院資訊處製作；財團法人民間司法改革基金會備份。
